【裁判字號】    90,上易,502
【裁判日期】    900515
【裁判案由】    詐欺
【裁判全文】
臺灣高等法院高雄分院刑事判決                      九十年度上易字第五二號
    上  訴  人  台灣高雄地方法院檢察署檢察官
    被      告  乙○○
右上訴人因被告詐欺案件，不服臺灣高雄地方法院八十九年度易字第三八七八號中華
民國九十年一月十一日第一審判決（起訴案號：臺灣高雄地方法院檢察署八十九年度
偵字第一五五０九號），提起上訴，本院判決如左：
    主  文
上訴駁回。
    理  由
一、公訴意旨略以：被告乙○○明知經濟狀況不佳，無支付會款之能力，仍意圖為自
    己不法之所有，於民國八十八年六月一日，以有能力繳納會款為由，向甲○○佯
    稱欲參加由甲○○以沈美慧之名義所召募每月新臺幣（下同）一萬元之互助會，
    致甲○○陷於錯誤而同意其參加一會，嗣乙○○於八十八年七月一日第一次開標
    時，即迅速以二千七百元之高額標息標取會款，且於繳納二、三會死會會款後，
    即拒不繳納，甲○○始知受騙，因認被告涉犯刑法第三百三十九條第一項詐欺取
    財罪嫌云云。
二、按犯罪事實應依證據認定之，無證據不得推定其犯罪事實。又不能證明被告犯罪
    者，應諭知無罪之判決，刑事訴訟法第一百五十四條、第三百零一條第一項分別
    定有明文。次按刑法第三百三十九條第一項之詐欺罪，須行為人主觀上有不法所
    有之意圖，客觀上有詐欺行為之實施，始能立，申言之，要以加害者有不法取得
    財物之意思，而施予詐術之行為，被害者因該行為，致表意有所錯誤，結果為財
    產上之處分，致受損害，始足當之。
三、公訴意旨認被告乙○○涉有刑法第三百三十九條第一項詐欺取財罪嫌，係以告訴
    人之指訴，及被告自承於第一次開標日，即以高額標息標取會款，且於繳納少部
    分會款後，即拒不繳納等情，因認被告主觀上早有不法所有之意圖為其依據。訊
    據被告對於參加告訴人所招募每月一萬元之互助會，並於第一次開標時標得會款
    之事實坦承不諱，惟堅決否認有何詐欺犯行，辯稱：我於八十八年五月向告訴人
    租計程車營業，每月租金二萬一千元，又於同年五、六月間向告訴人借款，當時
    每月所得約三萬五千元，告訴人於八十八年六月邀我參加互助會，我曾告知告訴
    人我的經濟情形，告訴人說若我不方便就先跟他說，告訴人並建議我將標得會款
    清償其債務，互助會第一次開標時我以二千七百元得標，扣除積欠告訴人之借款
    及車租約十二萬元後，我實拿八萬二千元，之後我再續繳三會死會款，並繼續向
    告訴人租車營業約四、五個月，嗣因經濟狀況不佳，又積欠告訴人車租及死會錢
    ，才將計程車還給告訴人，並將積欠之會錢及租車費用，簽發面額五萬元之本票
    一張交予告訴人，我並沒有詐欺犯意等語。
四、經查，告訴人與被告為朋友關係，被告參加本件互助會前，即向告訴人租用計程
    車營業並向告訴人借款，告訴人乃建議被告將會標下清償其債務，被告遂於第一
    次標會時以二千七百元得標，得標會款共十九萬二千五百元，扣除被告向告訴人
    所積欠之車租及借款共十一萬零三百元後，告訴人交付被告八萬二千二百元等情
    ，業據被告供認不諱，核與告訴人於本院調查中所述情節相符，足證告訴人在被
    告參加上開互助會之時，即已知被告經濟狀況不佳，乃建議被告參加其招集之互
    助會並以標得會款抵償借款及車租，被告並無對告訴人施用詐術，告訴人亦無陷
    於錯誤。又被告於標得會款後，仍繼續繳付死會會款二、三期，且向告訴人繼續
    租用計程車並繳付部分車租等情，亦經告訴人陳述明確，被告並未於取得得標會
    款後逃逸無蹤，且繼續繳納數期死會會款，堪認被告於參加互助會之初，無不法
    所有之意圖，被告辯稱：因事後經濟狀況不佳才未繼續繳款等語，堪予採信，自
    難僅因被告未續繳死會會款，即推論被告於參加互助會之始即有詐欺之犯意。揆
    諸前開說明，被告所為顯與詐欺取財罪之構成要件不合，本件應屬債務不履行之
    民事糾葛。此外，復查無其他樍極證據足證被告確有詐欺犯行，被告犯罪不能證
    明，自應為無罪之諭知，原審法院諭知被告無罪，並無不合，檢察官上訴意旨指
    摘原判決不當，為無理由，應予駁回。
四、被告經合法傳喚，無正當理由不到庭，爰不待其陳述，逕行判決。
據上論結，應依刑事訴訟法第三百六十八條、第三百七十一條，判決如主文。
本案經檢察官陳新慶到庭執行職務。
中    華    民    國        九十      年      五        月    十五      日
                              臺灣高等法院高雄分院刑事第六庭
                                  審判長法官
                                        法官
                                        法官
不得上訴。


司法院資訊處製作；財團法人民間司法改革基金會備份。
